【裁判字號】    90,自更,8
【裁判日期】    900815
【裁判案由】    侵占
【裁判全文】
臺灣高雄地方法院刑事判決                              九十年度自更字第八號
    自  訴  人  丙○○
    被      告  乙○○
右列被告因侵占案件，經自訴人提起自訴，經本院中華民國九十年二月二十日以九十
年度自字第四六號第一審判決，自訴人不服該判決提起上訴，經台灣高等法院高雄分
院以九十年度上易字第七○五號發回更審，本院判決如左：
    主  文
乙○○無罪。
    理  由
一、自訴意旨略以：自訴人丙○○前向被告乙○○承租位於高雄市前金區○○○路八
    十七號三樓經營「巨門之星ＫＴＶ」，租期自民國八十一年九月十日起至八十七
    年四月三十日止，於八十六年間雙方所約定之租金為每月新台幣（下同）十九萬
    元。而自訴人為給付上開租賃契約於八十六年四月及同年五月之共計三十八萬元
    租金款項，仍於八十六年三月十四日及同年四月十日分別交付被告支票各乙紙（
    下稱系爭支票），即發票人辛瑞鳳、付款人世華聯合商業銀行高雄分行、發票日
    八十六年四月十五日、面額十三萬八千七百二十元，及同上發票人、付款人、發
    票日八十六年五月九日、面額十八萬一千元，共計三十一萬九千七百二十元，其
    餘不足款項以現金給付。嗣自訴人因故無法繼續營業，乃將上述營業場所及裝潢
    設備，於八十六年五月一日以每月租金三十萬元出租予案外人甲○○，並由甲○○以四個月份之上開每月租金之差額十一萬元，共計四十四萬交付予被告，以清
    償前揭已遭退票之系爭支票款項。詎被告於收受上開款項後，竟不返還系爭支票
    ，並自訴人以八十七年五月十二日第三五二號存證信函通知被告返還系爭支票，
    被告亦置之不理。因認被告涉有刑法第三百三十五條第一項之侵占罪嫌云云。
二、按犯罪事實應依證據認定之，無證據不得推定其犯罪事實；復不能證明被告犯罪
    或其行為不罰者，應諭知無罪之判決，刑事訴訟法第一百五十四條、第三百零一
    條第一項分別定有明文。又按刑法第三百三十五條第一項之侵占罪，係以行為人
    對自己持有之他人之物，變異持有之意思為所有為構成要件，是行為人侵占之客
    體必為自己所持有之他人之物，始得以刑法第三百三十五條第一項之侵占罪相繩
    。
三、訊據被告乙○○固坦認確有將位於高雄市前金區○○○路八十七號三樓之房屋出
    租，以為承租人經營「巨門之星ＫＴＶ」，租期自八十一年九月十日起至八十七
    年四月三十日止，於八十六年間雙方所約定之租金為每月十九萬元，且確已收受
    系爭支票，以為租金款項，並系爭支票現仍為其持有之事實不諱，惟堅決否認有
    何侵占犯行，辯稱：上址之承租人為蘇秀貞，自訴人僅為連帶保證人，而系爭支
    票經提示均遭退票，且事後伊並無取得系爭支票款項等語。經查：自訴人丙○○
    於本院審理時陳稱：上址之名義承租人雖為蘇秀貞，但實際上係為伊承租及經營
    ，於八十六年三月十四日及同年四月十日上開租賃契約存續期間，伊將系爭支票
    交予被告，面額共計三十一萬九千七百二十元，以為八十六年四月及同年五月之
    租金，系爭支票事後雖遭退票，然伊於八十六年五月一日將上址及其內裝潢設備
    出租予甲○○，並伊因在監服役，故委託伊姐丁○○○與被告及甲○○商談系爭
    支票票款事宜，而由甲○○以承租裝潢設備每月十一萬元之款項，計四個月份，
    總計四十四萬元交予被告，以為清償系爭支票票款，惟被告均不返還系爭支票，
    並經伊以存證信函通知，被告亦置之不理等語，並有房屋及建地租賃契約書乙份
    、支票及退票理由單二紙、自訴人與案外人甲○○房屋租賃契約書乙份、及存證
    信函乙份等影本附卷可稽。綜上，被告乙○○確有將位於高雄市前金區○○○路
    八十七號三樓之房屋出租，以為承租人經營「巨門之星ＫＴＶ」，租期自八十一
    年九月十日起至八十七年四月三十日止，於八十六年間雙方所約定之租金為每月
    十九萬元，而於八十六年三月十四日及同年四月十日上開租賃契約存續期間內，
    由承租人方面交付系爭支票，面額共計三十一萬九千七百二十元，以為八十六年
    四月及同年五月之租金之事實，堪予認定。準此，自訴人既於上揭租賃契約存續
    期間內，交予被告系爭支票，以為支付租金款項，且按票據法規定，支票係屬支
    付證券，即以支票代替現金款項之支付，是執票人得於發票日或一定期間內，執
    之提示請求付款人付款，付款人並應於存款或信用契約所約定之數內，無條件支
    付；職是，被告既因租賃契約而收受系爭支票，且支票如同現金一般，於自訴人
    交予被告時，該系爭支票之所有權，並已移轉予被告，是系爭支票於被告自自訴
    人處取得時，其所有權即已移轉予被告，而非仍為自訴人所有之物。從而，縱如
    自訴人所言，其後被告已收取系爭支票款項，然如前所述，系爭支票於自訴人交
    予被告時，即為被告所有之物，被告既非持有他人之物，事後縱認被告已收取該
    票款，而仍不返還系爭支票，惟此與刑法之侵占罪，係以對持有之他人所有之物
    ，易持有為所有之意思而加以侵占之構成要件不符。
四、綜上所述，系爭支票於自訴人交付被告時，即為被告所有，而非被告持有自訴人
    之物，是被告客觀上並無變易持有為所有之行為，且主觀上亦無所謂意圖為自己
    不法所有，而變易持有為所有之意，是被告所為既與刑法第三百三十五條第一項
    之犯罪構成要件不合。從而，縱認被告事後確有收取系爭支票款項，然此核屬民
    事糾紛，應循民事途徑解決，尚不得遽以侵占罪責相繩。此外，復查無其他積極
    證據足以證明被告確有自訴人所指之犯行，揆諸首揭法條規定及判例意旨，不能
    證明被告犯罪，依法應諭知無罪之判決。
據上論斷，應依刑事訴訟法第三百四十三條、第三百零一條第一項，判決如主文。
中      華      民      國        九十    年      八    月      十五    日
                    臺灣高雄地方法院刑事第六庭
                                      法  官    洪榮家
右正本證明與原本無異。
如不服本判決，應於判決送達後十日內，向本院提出上訴狀。
                                      書記官    陳寰瑛
中      華      民      國        九十    年      八    月      十五    日


司法院資訊處製作；財團法人民間司法改革基金會備份。
